【裁判字號】    97,易,1300
【裁判日期】    971230
【裁判案由】    重利
【裁判全文】
臺灣彰化地方法院刑事判決              97年度易字第1300號
公  訴  人  臺灣彰化地方法院檢察署檢察官
被      告  己○○
選任辯護人  林世祿律師
上列被告因重利案件，經檢察官提起公訴（九十七年度偵字第五
二一七、五二三○號），本院判決如下：
    主  文
己○○犯如附表一所示之罪，各處如附表一所示之刑。應執行有
期徒刑陸月，如易科罰金，以新臺幣壹仟元折算壹日，扣案如附
表二所示之物均沒收。
其餘被訴部分無罪。
    事  實
一、己○○基於以乘他人急迫貸以金錢，而取得與原本顯不相當
    重利之犯意，自民國九十六年十二月底某日起，在南彰化小
    廣告之夾報廣告上刊登內容「小額借款、息低保密、有正當
    工作者、0000000000」之借款廣告，招攬急需用
    錢之不特定人向其借貸，利息計算方式，原則上以每十日為
    一期，每萬元一期利息為新臺幣（下同）二千元，並於交付
    借款時，先預扣第一期之利息，且均要求借款人簽發與借款
    本金同額或一倍之本票，並要求借款人提供國民身分證或駕
    照正本，作為借款之擔保，而取得與原本顯不相當之重利。
    適有如附表一所示之借款人因急需用錢，而分別於如附表一
    所示之時間、地點，以如附表一所示之計息方式，借貸如附
    表一所示之金錢，並繳付利息。嗣於九十七年四月一日上午
    十一時四十分許，在彰化縣永靖鄉○○村○○路上之不醉宮
    前，己○○委託不知情之其妻丙○○（業經檢察官另為不起
    訴處分）向邱鎮清收取利息之際，為埋伏員警當場查獲，並
    扣得己○○所有、供其犯本件重利案件所用、如附表二所示
    之物，以及邱鎮清所交付之現金一萬元（經警發還邱鎮清）
    ，始悉上情。
二、案經彰化縣警察局員林分局報告臺灣彰化地方法院檢察署檢
    察官偵查起訴。
    理  由
壹、證據能力部分：
    按被告以外之人於審判外之言詞或書面陳述，除法律有規定
    者外，不得作為證據。被告以外之人於偵查中向檢察官所為
    之陳述，除顯有不可信之情況者外，得為證據。被告以外之
    人於審判外之陳述，雖不符前四條之規定，而經當事人於審
    判程序同意作為證據，法院審酌該言詞陳述或書面陳述作成
    時之情況，認為適當者，亦得為證據。當事人、代理人或辯
    護人於法院調查證據時，知有第一百五十九條第一項不得為
    證據之情形，而未於言詞辯論終結前聲明異議者，視為有前
    項之同意。刑事訴訟法第一百五十九條第一項、第一百五十
    九條之一第二項、第一百五十九條之五分別定有明文。經查
    ：
一、證人阮鳴紅、丁○○、戊○○、庚○○於偵查中向檢察官所
    為證述，雖係被告以外之人於審判外之言詞陳述，為傳聞證
    據，然其等於偵查中向檢察官所為證述，既經具結（偵卷第
    三一五二號第二三至二五、三二頁），且本院審酌該等言詞
    陳述係由證人出於自由意識而陳述，又無其他證據足認該等
    陳述有何顯不可信之情事等一切情況，依刑事訴訟法第一百
    五十九條之一第二項規定，認上開證人於偵訊中之證述，應
    得採為認定本件犯罪事實所憑之證據。
二、證人丙○○、阮鳴紅、邱鎮清、鍾坤祺、乙○○、甲○○、
    丁○○、戊○○、庚○○於警詢時之證述，雖屬被告以外之
    人於審判外之言詞陳述，為傳聞證據，然經本院於審理時當
    庭直接提示而為合法之調查，公訴人、被告均未於言詞辯論
    終結前聲明異議，本院復審酌該等言詞陳述係由證人出於自
    由意識而陳述，並無非法取證之情況，依刑事訴訟法第一百
    五十九條之五之規定，認上開證人於警詢時之證述，亦得採
    為認定本件犯罪事實所憑之證據。
貳、有罪部分：
一、上開事實，業據被告己○○於偵訊、本院審理時，坦承不諱
    ，核與證人丙○○、邱鎮清、鍾坤祺、乙○○、甲○○於警
    詢時，證人阮鳴紅、丁○○、庚○○於警詢、偵訊時，證述
    之情節，大致相符，並有扣押物品目錄表一紙、贓物認領保
    管單一紙、照片八幀、南彰化小廣告一紙、通聯調閱查詢單
    一份在卷可稽，以及如附表二所示之物扣案為憑，足徵被告
    之自白確與事實相符。本件事證明確，被告重利之犯行，均
    堪認定。
二、核被告所為，均係犯刑法第三百四十四條之重利罪。又被告
    所犯上開七罪，係犯意各別、行為互殊，應予分論併罰。爰
    審酌被告從事重利期間不長，借貸金額及所獲利息均僅數萬
    元，對被害人所生危害尚屬輕微，自身所獲利益亦非甚鉅，
    且事後業與被害人調解成立或達成和解，此有彰化縣社頭鄉
    調解委員會九十七年社鄉民刑調字第一九六、一九七、一九
    八號調解書各一紙（本院卷第二七至二九頁）、和解書一紙
    （本院卷第七八頁）在卷可考，及其犯罪之動機、目的、手
    段、品行、生活狀況、智識程度，暨犯罪後坦承犯行、態度
    尚屬良好等一切情狀，分別量處如主文所示之刑，且均諭知
    易科罰金之折算標準，並定其應執行之刑，及諭知易科罰金
    之折算標準。扣案如附表二所示之物，均係被告所有、供其
    犯本件重利犯行所用之物，均應依刑法第三十八條第一項第
    二款規定，宣告沒收。
、無罪部分：
一、公訴意旨另略以：被告另於如附表三所示之時間、地點，以
    如附表三所示之計息方式，借貸如附表三所示之金錢予如附
    表三所示之被害人，因認被告此部分亦涉有刑法第三百四十
    四條之重利罪嫌等語。
二、按犯罪事實應依證據認定之，無證據不得認定犯罪事實；不
    能證明被告犯罪者，應諭知無罪之判決；刑事訴訟法第一百
    五十四條第二項、第三百零一條第一項分別定有明文。又認
    定不利於被告之事實，須依積極證據，苟積極證據不足為不
    利於被告事實之認定時，即應為有利於被告之認定，更不必
    有何有利之證據（最高法院三十年上字第八一六號判例意旨
    參照）；事實之認定，應憑證據，如未能發現相當之證據，
    或證據不足以證明，自不能以推測或擬制之方法，以為裁判
    基礎（最高法院四十年臺上字第八六號判例意旨參照）；認
    定犯罪事實所憑之證據，雖不以直接證據為限，間接證據亦
    包括在內；然而無論直接或間接證據，其為訴訟上之證明，
    須於通常一般之人均不致有所懷疑，而得確信其為真實之程
    度者，始得據為有罪之認定（最高法院七十六年臺上字第四
    九八六號判例意旨參照）。
三、公訴人認被告另涉有上開重利犯行，無非係以證人戊○○之
    證述、通聯調閱查詢單，作為主要論據。惟訊據被告堅決否
    認另有上開重利之犯行，辯稱：伊不認識戊○○，手上也沒
    有戊○○的借款資料等語。經查：
  (一)證人戊○○於警詢時雖證稱：「我於九十七年三月十七日二
    十一日許，在家裡看南彰化夾報廣告向刊登『小額借款、息
    低保密、有正當工作者』（聯絡電話0000000000
    號）之地下錢莊業者表明欲借款新臺幣一萬七千元。」「我
    撥打電話向該刊登『小額借款、息低保密、有正當工作者』
    之地下錢莊表明欲借款新臺幣一萬七千元後，於九十七年三
    月十七日二十二時三十分許，便與對方約在員林鎮火車站前
    見面，之後，就有一名男子前來與我碰面，並先行將第一期
    利息三千四百元扣除後，再將剩餘現金新臺幣一萬三千六百
    元交給我。」等語；然證人戊○○於同次警詢時另證稱：「
    （經警方提供編號一至編號六等六張檔案照片供你指認，你
    能否指認出何張相片之人即為九十七年三月十七日晚上十時
    三十分許在員林鎮火車站前與你碰面並將借款金額交給你之
    男子？）我無法指認出來，因為相片裡的人跟我認知上的都
    不一樣。」「（今警方所查獲之嫌犯己○○即為相片編號一
    之男子，你能否確認他就是九十七年三月十七日晚上十時三
    十分許在員林鎮火車站前與你碰面並將借款金額交給你之男
    子？）我無法確認該名男子就是己○○，因為跟我記憶中的
    長相不一樣」等語，另參以證人戊○○於偵訊時證稱：「（
    你不記得是誰借你錢《提示警詢照片》？）拿給我的那個人
    不在這裡面。」等語，於本院審理時亦具結證稱：「（請指
    認在庭被告是否你向其借款之人？）不是。」「（向地下錢
    莊借錢是打何電話號碼？）我是看夾報廣告打了二、三間，
    只有其中一間借錢。」「（有無辦法確認借到錢的電話？）
    我在警察局有提供我的手機內所存的號碼，就是向那隻的業
    者借的。」「（提示偵字第五二三○號卷第三七頁，你剛才
    所說地下錢莊的手機號碼是否就是這支電話？）我手機內所
    留向他借款的地下錢莊業者的號碼與夾報廣告的電話號碼是
    不一樣的，當時警察說今天就是要查這一家，因為我的手機
    與這一支電話有通聯。」「（是否表示夾報廣告上面的電話
    號碼是二家不同意的地下錢莊業者的其中一家？）是。」等
    語；可見戊○○是否確曾向被告借款，顯有可疑。
  (二)至於卷附通聯調閱查詢單，雖顯示被告所持用門號0000
    000000號行動電話與戊○○所持用門號000000
    0000號行動電話，確曾有過通聯紀錄，然此至多僅能證
    明戊○○確曾撥打電話欲向被告借款之事實，況依證人戊○○上開證述，更可證明戊○○雖曾撥打電話向被告洽詢借款
    事宜，然戊○○後來並未向被告借款，自不能僅以戊○○曾
    撥打電話給被告，即逕行推論被告有借款給戊○○之事實。
  (三)本件公訴人所舉之證據，既無法證明被告確有借款給戊○○
    ，並向戊○○收取顯不相當之重利行為，且本院在得依或應
    依職權調查證據之範圍內，復查無其他積極證據足以證明被
    告確有公訴意旨所指此部分重利犯行，要屬不能證明被告此
    部分犯罪，按諸前揭說明，自應諭知被告無罪之判決，以免
    冤抑。
據上論斷，應依刑事訴訟法第二百九十九條第一項前段、第三百
零一條第一項，刑法第三百四十四條、第四十一條第一項前段、
第二項、第五十一條第五款、第三十八條第一項第二款，刑法施
行法第一條之一，判決如主文。
本案經檢察官林子翔到庭執行職務。
中    華    民    國    97    年    12    月    30    日
                        刑事第六庭    法  官  鄭舜元
以上正本證明與原本無異。
如不服本判決應於收受判決後10日內向本院提出上訴書狀，並
應敘述具體理由。其未敘述上訴理由者，應於上訴期間屆滿後
20日內向本院補提理由書(均須按他造當事人之人數附繕本)
「切勿逕送上級法院」。
告訴人或被害人對於判決如有不服具備理由請求檢察官上訴者，
其上訴期間之計算係以檢察官收受判決正本之日期為準。
中    華    民    國    97    年    12    月    30    日
                                      書記官  陳秀香
  附表一：有罪部分：
┌──┬───┬──────┬──────┬────┬──────┬──────────┐
│編號│借款人│時間及地點  │借貸本金    │計息方式│提供之質押物│宣告刑              │
├──┼───┼──────┼──────┼────┼──────┼──────────┤
│一（│阮鳴紅│九十六年十二│三萬元，預扣│利息每十│面額三萬元之│己○○以乘他人急迫貸│
│起訴│      │月底某日晚上│第一期利息六│日為一期│本票一紙。  │以金錢，而取得與原本│
│書附│      │七時三十分許│千元，實拿二│，一期利│            │顯不相當之重利，處有│
│表編│      │，在彰化縣員│萬四千元。  │息六千元│            │期徒刑二月，如易科罰│
│號二│      │林鎮○○路二│            │。      │            │金，以新臺幣一千元折│
│）  │      │段本院附近之│            │        │            │算一日，扣案如附表二│
│    │      │統一超商前。│            │        │            │所示之物均沒收。    │
├──┼───┼──────┼──────┼────┼──────┼──────────┤
│二（│辛○○│九十七年二月│三萬元，預扣│利息每十│面額六萬元之│己○○以乘他人急迫貸│
│起訴│      │二十九日下午│第一期利息六│日為一期│本票一紙、機│以金錢，而取得與原本│
│書附│      │某時許，在彰│千元，實拿二│，一期利│車駕照正本一│顯不相當之重利，處有│
│表編│      │化縣永靖鄉永│萬四千元。  │息六千元│張。        │期徒刑二月，如易科罰│
│號三│      │福路與北勢巷│            │。      │            │金，以新臺幣一千元折│
│）  │      │口。        │            │        │            │算一日，扣案如附表二│
│    │      │            │            │        │            │所示之物均沒收。    │
├──┼───┼──────┼──────┼────┼──────┼──────────┤
│三（│乙○○│九十七年二月│十萬元，預扣│利息每十│面額十萬元之│己○○以乘他人急迫貸│
│起訴│      │二十九日下午│第一期利息二│日為一期│本票一紙、汽│以金錢，而取得與原本│
│書附│      │二時許，在彰│萬元，實拿八│，一期利│車駕照正本一│顯不相當之重利，處有│
│表編│      │化縣員林鎮中│萬元。      │息二萬元│張。        │期徒刑二月，如易科罰│
│號四│      │山路本院附近│            │。      │            │金，以新臺幣一千元折│
│）  │      │之統一超商前│            │        │            │算一日，扣案如附表二│
│    │      │。          │            │        │            │所示之物均沒收。    │
├──┼───┼──────┼──────┼────┼──────┼──────────┤
│四（│邱鎮清│九十七年（起│五萬元，預扣│利息每十│面額十萬元之│己○○以乘他人急迫貸│
│起訴│      │訴書誤載為九│第一期利息一│日為一期│本票一紙、駕│以金錢，而取得與原本│
│書附│      │十六年）三月│萬元，實拿四│，一期利│照正本一張。│顯不相當之重利，處有│
│表編│      │一日下午一時│萬元。      │息一萬元│            │期徒刑二月，如易科罰│
│號一│      │許，在彰化縣│            │。      │            │金，以新臺幣一千元折│
│）  │      │永靖鄉○○路│            │        │            │算一日，扣案如附表二│
│    │      │之不醉宮。  │            │        │            │所示之物均沒收。    │
├──┼───┼──────┼──────┼────┼──────┼──────────┤
│五（│甲○○│九十七年三月│五萬元，預扣│利息每十│面額五萬元之│己○○以乘他人急迫貸│
│起訴│      │三日下午二時│第一期利息一│日為一期│本票一紙、國│以金錢，而取得與原本│
│書附│      │許，在彰化縣│萬元，實拿四│，一期利│民身分證正本│顯不相當之重利，處有│
│表編│      │大村鄉○○路│萬元。      │息一萬元│一張。      │期徒刑二月，如易科罰│
│號五│      │一○五號邱顯│            │。      │            │金，以新臺幣一千元折│
│）  │      │祥居所。    │            │        │            │算一日，扣案如附表二│
│    │      │            │            │        │            │所示之物均沒收。    │
├──┼───┼──────┼──────┼────┼──────┼──────────┤
│六（│丁○○│九十七年三月│一萬元，預扣│利息每十│面額二萬元之│己○○以乘他人急迫貸│
│起訴│      │七日上午十一│第一期利息二│日為一期│本票一紙、國│以金錢，而取得與原本│
│書附│      │時許，在彰化│千元，實拿八│，一期利│民身分證正本│顯不相當之重利，處有│
│表編│      │縣田中鎮員集│千元。      │息二千元│一張。      │期徒刑二月，如易科罰│
│號六│      │路二段三○五│            │。      │            │金，以新臺幣一千元折│
│）  │      │號田中郵局前│            │        │            │算一日，扣案如附表二│
│    │      │。          │            │        │            │所示之物均沒收。    │
├──┼───┼──────┼──────┼────┼──────┼──────────┤
│七（│庚○○│九十七年三月│四萬元，預扣│利息每十│面額四萬元之│己○○以乘他人急迫貸│
│起訴│      │二十一日下午│第一期利息八│日為一期│本票一紙、汽│以金錢，而取得與原本│
│書附│      │五時許，在彰│千元，實拿三│，一期利│車駕照正本一│顯不相當之重利，處有│
│表編│      │化縣社頭鄉中│萬二千元。  │息二千元│張。        │期徒刑二月，如易科罰│
│號八│      │山路一段七一│            │。      │            │金，以新臺幣一千元折│
│）  │      │六巷四號謝允│            │        │            │算一日，扣案如附表二│
│    │      │值住處。    │            │        │            │所示之物均沒收。    │
└──┴───┴──────┴──────┴────┴──────┴──────────┘
  附表二：應沒收之扣案物：
┌──┬───────────────────────┐
│編號│物品名稱及數量                                │
├──┼───────────────────────┤
│一  │ＮＯＫＩＡ牌行動電話一支（序號00000000│
│    │0000000號）                            │
├──┼───────────────────────┤
│二  │門號0000000000號ＳＩＭ卡一片（置放在│
│    │編號一之行動電話內）                          │
├──┼───────────────────────┤
│三  │商業本票一本                                  │
└──┴───────────────────────┘
  附表三：無罪部分：
┌──┬───┬──────┬──────┬────┬──────┐
│編號│借款人│時間及地點  │借貸本金    │計息方式│提供之質押物│
├──┼───┼──────┼──────┼────┼──────┤
│一（│戊○○│九十七年三月│一萬七千元，│利息每十│面額一萬七千│
│起訴│      │十七日晚上十│預扣第一期利│日為一期│元之本票二紙│
│書附│      │時三十分許，│息三千四百元│，一期利│、機車駕照正│
│表編│      │在彰化縣員林│，實拿一萬三│息三千四│本一張。    │
│號七│      │鎮員林火車站│千六百元。  │百元。  │            │
│）  │      │前。        │            │        │            │
└──┴───┴──────┴──────┴────┴──────┘
附錄：論罪科刑法條：
中華民國刑法第344條
乘他人急迫、輕率或無經驗貸以金錢或其他物品，而取得與原本
顯不相當之重利者，處1 年以下有期徒刑、拘役或科或併科1 千
元以下罰金。


司法院資訊處製作；財團法人民間司法改革基金會備份。
